ACORDAO-COMPLETO-2369126

ACÓRDÃO 9802/2019 ATA 33/2019 - PRIMEIRA CÂMARA

VISTOS, relatados e discutidos estes autos referentes a Embargos de Declaração opostos pelo Sr. Emídio Cantidio de Oliveira Filho contra o Acórdão 2845/2019-TCU-Primeira Câmara, proferido em 02/04/2019, que, em sede de Tomada de Contas Especial instaurada pelo Conselho Nacional de Desenvolvimento Científico e Tecnológico - CNPq, em razão da omissão no dever legal de prestar contas dos recursos repassados por meio do Termo de Concessão e Aceitação de Apoio Financeiro a Projeto de Pesquisa Científica e/ou Tecnológica para desenvolvimento do Projeto "Recursos Hídricos e Solos no Ambiente Semiárido", julgou irregulares as contas do embargante, com sua condenação ao pagamento do débito quantificado e da multa do art. 57 da Lei 8.443/1992.
ACORDAM os Ministros do Tribunal de Contas da União, reunidos em sessão da 1ª Câmara, ante as razões expostas pelo Relator, em:
9.1. com fundamento nos arts. 32, inciso II, e 34 da Lei 8.443/1992, conhecer dos Embargos de Declaração opostos pelo Sr. Emídio Cantidio de Oliveira Filho, para, no mérito, negar-lhes provimento, mantendo-se inalterado o Acórdão 2845/2019-TCU-Primeira Câmara; 
9.2. determinar à Secex-TCE que encaminhe novo ofício de notificação ao Sr. Emídio Cantidio de Oliveira Filho acerca do teor do Acórdão 2845/2019-TCU-Primeira Câmara, contemplando, no anexo com o detalhamento dos débitos,  o abatimento da quantia de R$ 78.090,20 (setenta e oito mil, noventa reais e vinte centavos) , restituída aos cofres públicos federais em 19/02/2016, nos termos da Súmula/TCU 128, com a consequente correção do valor total das dívidas atualizadas monetariamente e acrescidas dos juros de mora até 17/07/2019; 
9.3. dar ciência deste Acórdão ao embargante, bem como ao seu representante legalmente constituído, nos termos do art. 179, § 7°, do RITCU.

Embargos de Declaração opostos pelo Sr. Emídio Cantidio de Oliveira Filho contra o Acórdão 2.845/2019  1ª Câmara, proferido em 02/04/2019, que, em sede de Tomada de Contas Especial instaurada pelo Conselho Nacional de Desenvolvimento Científico e Tecnológico  CNPq, em razão da omissão no dever legal de prestar contas dos recursos repassados por meio do Termo de Concessão e Aceitação de Apoio Financeiro a Projeto de Pesquisa Científica e/ou Tecnológica para desenvolvimento do Projeto Recursos Hídricos e Solos no Ambiente Semiárido, julgou irregulares as contas do embargante, com sua condenação ao pagamento do débito quantificado e da multa do art. 57 da Lei 8.443/1992.

Primeira Câmara

Conselho Nacional de Desenvolvimento Científico e Tecnológico - CNPq.

3. Entidade: Conselho Nacional de Desenvolvimento Científico e Tecnológico - CNPq.

13.1. Ministro presente: Benjamin Zymler (na Presidência).
13.2. Ministros-Substitutos convocados: Augusto Sherman Cavalcanti, Marcos Bemquerer Costa (Relator) e André Luís de Carvalho.
13.3. Ministro-Substituto presente: Weder de Oliveira.

ACORDAO-COMPLETO-2414475

Acórdão 7080/2020 - Primeira Câmara

MARCOS BEMQUERER

Ministro-Substituto Marcos Bemquerer Costa.

Tratam os autos, originalmente, de Tomada de Contas Especial instaurada pelo Conselho Nacional de Desenvolvimento Científico e Tecnológico - CNPq contra o Sr. Emídio Cantidio de Oliveira Filho, em razão da omissão no dever legal de prestar contas dos recursos repassados por meio do Termo de Concessão e Aceitação de Apoio Financeiro a Projeto de Pesquisa Científica e/ou Tecnológica para desenvolvimento do Projeto "Recursos Hídricos e Solos no Ambiente Semiárido", processo 55.2834/2005-0 daquele Conselho, com vigência de 24 meses a contar da liberação dos recursos (peça 1, p. 121-145) . 
2.	De acordo com o disposto no Termo de Concessão e Aceitação de Apoio Financeiro ao Projeto (peça 1, p. 123) , foi pactuado auxílio financeiro de R$ 145.626,75, além da quantia de R$ 76.289,70 para bolsas de longa duração. 
3.	Nesta etapa processual, são apreciados Embargos de Declaração opostos pelo Sr. Emídio Cantidio de Oliveira Filho, sob a alegação de que teria havido contradição no Acórdão 2845/2019-TCU-Primeira Câmara (peça 53) , proferido em 02/04/2019, nos seguintes termos:
 "9.1. nos termos dos arts. 1º, inciso I, 16, inciso III, alíneas b e c, 19, caput, da Lei 8.443/1992, julgar irregulares as contas do Sr. Emídio Cantidio de Oliveira Filho, condenando-o ao pagamento das quantias abaixo discriminadas, com a fixação do prazo de 15 (quinze) dias, a contar da notificação, para comprovar, perante o Tribunal (artigo 214, inciso III, alínea a, do Regimento Interno) , o recolhimento das dívidas aos cofres do Conselho Nacional de Desenvolvimento Científico e Tecnológico - CNPq, atualizadas monetariamente e acrescidas dos juros de mora, calculados a partir das datas indicadas, até a data do efetivo recolhimento, abatendo-se, na oportunidade, a quantia de R$ 78.090,20 (setenta e oito mil, noventa reais e vinte centavos) , restituída aos cofres públicos federais em 19/02/2016, nos termos da Súmula TCU 128, na forma da legislação em vigor:
     
 9.1.1. glosas nas despesas de custeio e capital:
	Valor Original (R$) 
	Data da Ocorrência

	17.395,60
	18/10/2006

   	 9.1.2.devolução intempestiva do saldo remanescente e sem atualização monetária:
	Valor Original (R$) 
	Data da Ocorrência

	78.090,20
	27/04/2008

      9.1.3. glosa dos pagamentos feitos ao bolsista Mario Mota Machado:
	Valor Original (R$) 
	Data da Ocorrência

	483,01
	02/08/2006

	1.449,03
	04/09/2006

	483,01
	03/10/2006

	483,01
	03/11/2006

	483,01
	1º/12/2006

	483,01
	28/12/2006

	483,01
	1º/02/2007

	483,01
	02/03/2007

	483,01
	03/04/2007

	483,01
	02/05/2007

	483,01
	1º/06/2007

	483,01
	03/07/2007

	483,01
	1º/08/2007

	483,01
	31/08/2007

	483,01
	28/09/2007

	483,01
	1º/11/2007

	483,01
	03/12/2007

	483,01
	03/01/2008

	483,01
	1º/02/2008

	483,01
	04/03/2008

	483,01
	02/04/2008 

         9.1.4. glosa dos pagamentos feitos ao bolsista Anacleto José da Fonseca Junior:
	Valor Original (R$) 
	Data da Ocorrência

	300,00
	04/09/2006

	300,00
	03/10/2006

	300,00
	03/11/2006

	300,00
	1º/12/2006

	300,00
	28/12/2006

	300,00
	1º/02/2007

	300,00
	02/03/2007

	300,00
	03/04/2007

	300,00
	02/05/2007

	300,00
	1º/06/2007

	Valor Original (R$) 
	Data da Ocorrência

	300,00
	03/07/2007

	300,00
	1º/08/2007

	300,00
	31/08/2007

	300,00
	28/09/2007

	300,00
	1º/11/2007

	300,00
	03/12/2007

	300,00
	03/01/2008

	300,00
	1º/02/2008

	300,00
	04/03/2008

	300,00
	02/04/2008

	9.2. aplicar ao Sr. Emídio Cantidio de Oliveira Filho a multa prevista nos arts. 19, caput, e 57 da Lei 8.443/1992, no valor de R$ 12.000,00 (doze mil reais) , fixando-lhe o prazo de 15 (quinze) dias, a contar da notificação, para que comprove, perante este Tribunal (art. 214, inciso III, alínea a, do RI/TCU) , o recolhimento da referida importância aos cofres do Tesouro Nacional, atualizada monetariamente desde a data do presente Acórdão até a do efetivo recolhimento, se for paga após o vencimento, na forma da legislação em vigor;
  9.3. autorizar, caso requerido, nos termos do art. 26 da Lei 8.443/1992 c/c o art. 217 do Regimento Interno/TCU, o parcelamento das dívidas em até 36 (trinta e seis) parcelas mensais e sucessivas, sobre as quais incidirão os correspondentes acréscimos legais (débito: atualização monetária e juros de mora; multa: atualização monetária) , esclarecendo ao responsável que a falta de pagamento de qualquer parcela importará no vencimento antecipado do saldo devedor, sem prejuízo das demais medidas legais;
  9.4. autorizar, desde logo, nos termos do art. 28, inciso II, da Lei 8.443/1992, a cobrança judicial das dívidas, caso não atendida a notificação; 
  9.5. enviar cópia deste Acórdão à Procuradoria da República no Estado de Pernambuco, nos termos do § 7° do art. 209 do Regimento Interno do TCU, para a adoção das medidas que entender cabíveis." (grifos acrescidos) 
4.	O embargante aduz, em sua peça recursal contra o Acórdão 2845/2019-TCU-Primeira Câmara (peça 65) , ter ocorrido contradição naquela deliberação, por supostamente não ter sido enfrentada a questão de o responsável ter devolvido a quantia de R$ 78.090,20 em 19/02/2016, consoante explicitado no item 40.9 do Relatório (peça 55) que embasou o Voto e o Acórdão, a seguir transcrito:
"40.9	No presente caso, a recomposição monetária do saldo remanescente será feita quando da definição completa do débito a imputar. Propomos que seja lançado a débito o valor original de R$ 78.090,20 (saldo remanescente) , tendo como data de referência 27/4/2008, que vem a ser o dia em que já haviam transcorridos trinta dias após o fim da vigência do termo (ou seja, do prazo previsto para aplicação dos recursos) que ocorrera em 28/3/2008, e lançar o mesmo valor a crédito, tendo como data base aquela em que houve a efetiva devolução, ou seja, 19/2/2016, como mostrado a seguir:
	VALOR ORIGINAL (R$) 
	DATA DA OCORRÊNCIA
	DÉBITO / CRÉDITO

	78.090,20
	27/04/2008
	Débito

	78.090,20
	19/02/2016
	Crédito

	É o Relatório.

Álvaro Figueiredo Maia de Mendonça Júnior (OAB/PE 14.265).

Não atuou.

EMBARGOS DE DECLARAÇÃO. DECISÃO PROFERIDA NOS AUTOS DE TOMADA DE CONTAS ESPECIAL. RAZÕES RECURSAIS INSUFICIENTES PARA ALTERAR O ACÓRDÃO ATACADO. CONHECIMENTO DOS DECLARATÓRIOS. NÃO PROVIMENTO. 1. A contradição que autoriza o acolhimento do recurso aclaratório é aquela interna, havida entre a fundamentação e o dispositivo ou entre fragmentos da decisão embargada. 2. Nega-se provimento aos declaratórios opostos em face de julgado desta Corte, ante a ausência de omissão, obscuridade e contradição.

TOMADA DE CONTAS ESPECIAL (TCE)

não atuou.

Em apreciação deste Colegiado os Embargos de Declaração opostos pelo Sr. Emídio Cantidio de Oliveira Filho contra o Acórdão 2845/2019-TCU-Primeira Câmara, proferido em 02/04/2019, que, em sede de Tomada de Contas Especial instaurada pelo Conselho Nacional de Desenvolvimento Científico e Tecnológico - CNPq, em razão da omissão no dever legal de prestar contas dos recursos repassados por meio do Termo de Concessão e Aceitação de Apoio Financeiro a Projeto de Pesquisa Científica e/ou Tecnológica para desenvolvimento do Projeto "Recursos Hídricos e Solos no Ambiente Semiárido", julgou irregulares suas contas, condenando-lhe ao pagamento do débito apurado nos autos e da multa prevista nos arts. 19, caput, e 57 da Lei 8.443/1992, estipulada em R$ 12.000,00 (doze mil reais) .
2.	Analisada a admissibilidade destes Embargos de Declaração, pode o Tribunal deles conhecer, porquanto opostos de forma tempestiva e em consonância com os requisitos aplicáveis à espécie, previstos no art. 34 da Lei 8.443/1992.
3.	Cabe ressaltar, antes de examinar o mérito, que os Embargos de Declaração são, em regra, recurso integrativo, que objetivam extirpar da decisão embargada, além da obscuridade e contradição, a omissão, entendida como " (...) aquela advinda do próprio julgado e prejudicial à compreensão de causa, e não aquela que entenda o embargante, ainda mais como meio transverso a impugnar os  fundamentos da decisão recorrida." (STJ, Edcl Resp 351490, DJ 23/9/2002) . 
4.	Segundo Vicente Greco Filho, os vícios suscitados em sede de Embargos de Declaração podem ser assim definidos (in Direito Processual Civil Brasileiro 11ª edição, 2º Volume, Editora Saraiva, p. 259/260) :
" (...) obscuridade: defeito consistente na difícil compreensão do texto da sentença e pode decorrer de simples defeito redacional ou mesmo de má formulação de conceitos, havendo obscuridade quando a sentença está incompreensível no comando que impõe e na manifestação de conhecimento e vontade do juiz.
contradição: afirmação conflitante, quer na fundamentação, quer entre a fundamentação e a conclusão, sendo que, nesses casos, a correção da sentença, em princípio, não levaria a uma verdadeira modificação da sentença, mas apenas a um esclarecimento de seu conteúdo.
omissão: caso em que a sentença é complementar, passando a resolver questão não solucionada, ganhando substância, portanto, sendo que as questões que devem ser resolvidas pelo juiz são todas as relevantes postas pelas partes para a solução do litígio, bem como as questões de ordem pública que o juiz deve resolver de ofício, como, por exemplo, a coisa julgada." (grifos acrescidos) 
5.	No tocante à alegada contradição em decorrência de não ter sido considerado o fato de o responsável ter devolvido a quantia de R$ 78.090,20, em 19/02/2016, consoante explicitado no item 40.9 do Relatório (peça 55) , transcrevo o subitem 9.1. do Acórdão 2845/2019-TCU-Primeira Câmara (grifos acrescidos) :
"9.1. nos termos dos arts. 1º, inciso I, 16, inciso III, alíneas b e c, 19, caput, da Lei 8.443/1992, julgar irregulares as contas do Sr. Emídio Cantidio de Oliveira Filho, condenando-o ao pagamento das quantias abaixo discriminadas, com a fixação do prazo de 15 (quinze) dias, a contar da notificação, para comprovar, perante o Tribunal (artigo 214, inciso III, alínea a, do Regimento Interno) , o recolhimento das dívidas aos cofres do Conselho Nacional de Desenvolvimento Científico e Tecnológico- CNPq, atualizadas monetariamente e acrescidas dos juros de mora, calculados a partir das datas indicadas, até a data do efetivo recolhimento, abatendo-se, na oportunidade, a quantia de R$ 78.090,20 (setenta e oito mil, noventa reais e vinte centavos) , restituída aos cofres públicos federais em 19/02/2016, nos termos da Súmula TCU 128, na forma da legislação em vigor:
      9.1.1. glosas nas despesas de custeio e capital:
	Valor Original (R$) 
	Data da Ocorrência

	17.395,60
	18/10/2006

   	 9.1.2.devolução intempestiva do saldo remanescente e sem atualização monetária:
	Valor Original (R$) 
	Data da Ocorrência

	78.090,20
	27/04/2008

      9.1.3. glosa dos pagamentos feitos ao bolsista Mario Mota Machado:
	Valor Original (R$) 
	Data da Ocorrência

	483,01
	02/08/2006

	1.449,03
	04/09/2006

	483,01
	03/10/2006

	483,01
	03/11/2006

	483,01
	1º/12/2006

	483,01
	28/12/2006

	483,01
	1º/02/2007

	483,01
	02/03/2007

	483,01
	03/04/2007

	483,01
	02/05/2007

	483,01
	1º/06/2007

	483,01
	03/07/2007

	483,01
	1º/08/2007

	483,01
	31/08/2007

	483,01
	28/09/2007

	483,01
	1º/11/2007

	483,01
	03/12/2007

	483,01
	03/01/2008

	483,01
	1º/02/2008

	483,01
	04/03/2008

	483,01
	02/04/2008 

9.1.4. glosa dos pagamentos feitos ao bolsista Anacleto José da Fonseca Junior:
	Valor Original (R$) 
	Data da Ocorrência

	300,00
	04/09/2006

	300,00
	03/10/2006

	300,00
	03/11/2006

	300,00
	1º/12/2006

	300,00
	28/12/2006

	300,00
	1º/02/2007

	300,00
	02/03/2007

	300,00
	03/04/2007

	300,00
	02/05/2007

	300,00
	1º/06/2007

	300,00
	03/07/2007

	300,00
	1º/08/2007

	300,00
	31/08/2007

	300,00
	28/09/2007

	300,00
	1º/11/2007

	300,00
	03/12/2007

	300,00
	03/01/2008

	300,00
	1º/02/2008

	300,00
	04/03/2008

	300,00
	02/04/2008

6.	Ao contrário do que foi aduzido, a questão trazida pelo embargante foi analisada na decisão recorrida e, portanto, não há qualquer contradição no Acórdão 2845/2019-TCU-Primeira Câmara que justifique o provimento dos embargos. 
7.	Cumpre destacar, contudo, que a unidade técnica deste Tribunal, no Ofício 5.823/2019-TCU/Secex-TCE (peça 59) , datado de 17/07/2019, ao notificar o embargante sobre o teor do Acórdão 2845/2019-TCU-Primeira Câmara, encaminhou, em anexo, um detalhamento dos débitos que, por equívoco, não 
contemplou o abatimento da quantia de R$ 78.090,20 (setenta e oito mil, noventa reais e vinte centavos) , restituída aos cofres públicos federais em 19/02/2016, em descumprimento ao que fora  determinado na aludida deliberação. 
8.	Nesse sentido, cabe a este Tribunal determinar à Secex-TCE que encaminhe novo ofício de notificação ao Sr. Emídio Cantidio de Oliveira Filho acerca do teor do Acórdão 2845/2019-TCU-Primeira Câmara, incluindo, no anexo com o detalhamento dos débitos,  o abatimento da quantia de R$ 78.090,20 (setenta e oito mil, noventa reais e vinte centavos) , restituída aos cofres públicos federais em 19/02/2016, nos termos da Súmula/TCU 128, com a consequente correção do valor total da dívidas atualizadas monetariamente e acrescidas dos juros de mora até 17/07/2019. 
	Nessas condições, manifesto-me por que seja adotada a deliberação que ora submeto a este Colegiado.
	
T.C.U., Sala das Sessões,  de setembro de 2019.
MARCOS BEMQUERER COSTA
Relator